臺灣屏東地方法院刑事判決　　　　　　　 99年度訴字第740號
公　訴　人　臺灣屏東地方法院檢察署檢察官
被　　　告　潘居松
公設辯護人　張宏惠
上列被告因殺人未遂案件，經檢察官提起公訴（98年度偵字第72
82號）本院判決如下：
    主  文
潘居松傷害人之身體，累犯，處有期徒刑壹年肆月。
    事  實
一、潘居松前因毒品危害防制條例案件，於民國94年6 月30日經
    本院以93年度訴字第975 號判決各判處1 年、8 月，並定應
    執行刑為有期徒刑1 年6 月確定，於95年9 月9 日縮短刑期
    執行完畢。詎猶不知悔改，與黃昭瑋間因酒錢之債務糾紛，
    黃昭瑋於98年2 月22日晚上7 時許，致電向其索討，使潘居
    松心生不滿，遂與黃昭瑋約定於同日晚上8 時40分許，在屏
    東縣新埤鄉○○○○ 縣道「沿山公路」50.5公里處商談，潘居
    松搭載友人洪文祥到場，雙方抵上址，潘居松、黃昭瑋就酒
    錢談判未攏，潘居松即基於傷害故意，持預藏之三節鐵棍持
    續毆打黃昭瑋之頭部數下，將黃昭瑋推入路旁水溝，並以石
    塊丟擲黃昭瑋，致黃昭因而受有外傷性蜘蛛膜下腔出血，頭
    皮深撕裂傷縫合5 公分與2 公分、背部擦傷8 公分、左肘撕
    裂傷縫合1 公分、右上肢擦傷38x7公分及左手挫傷等之傷害
    ，黃昭瑋於落入水溝後即向潘居松求救，惟潘居松仍逕坐車
    離去，黃昭瑋於潘居松等人離去後，即自行爬出水溝並報警
    處理。
二、案經黃昭瑋訴由屏東縣政府警察局潮洲分局報請臺灣屏東地
    方法院檢察署檢察官偵查起訴。
    理  由
壹、程序部分：
一、按被告以外之人於審判外之言詞或書面陳述，除法律有規定
    者外，不得作為證據，刑事訴訟法第159 條第1 項定有明文
    ，該條考其立法本旨係以證人於審判外之言詞或書面陳述，
    屬於傳聞證據，此項證據，當事人無從直接對於原供述者加
    以詰問，以擔保其真實性，法院亦無從直接接觸證人而審酌
    其證言之憑信性，違背直接審理及言詞審理之原則，除具有
    必要性及信用性情況之除外者外，原則上不認其有容許性，
    自不具證據能力。被告之指定辯護人對於證人黃昭瑋、洪文
    祥於警詢陳述之證據能力有所爭執，認屬被告以外之人於審
    判外之陳述，屬傳聞證據，均無證據能力等語，公訴人復未
    舉證說明此警詢筆錄有何符合刑事訴訟法第159 條之2 之「
    具有較可信之特別情況」，本院認其警詢筆錄無證據能力。
二、按被告以外之人於審判外之陳述雖不符刑事訴訟法第159 條
    之1 至之4 等4 條之規定，而經當事人於審判程序同意作為
    證據，法院審酌該言詞陳述或書面陳述作成時之情況，認為
    適當者，亦得為證據；當事人、代理人或辯護人於法院調查
    證據時，知有刑事訴訟法第159 條第1 項不得為證據之情形
    ，而未於言詞辯論終結前聲明異議者，視為有前項之同意，
    同法第159 條之5 定有明文。立法意旨在於傳聞證據未經當
    事人之反對詰問予以核實，原則上先予排除。惟若當事人已
    放棄反對詰問權，於審判程序中表明同意該等傳聞證據可作
    為證據；或於言詞辯論終結前未聲明異議，基於尊重當事人
    對傳聞證據之處分權，及證據資料愈豐富，愈有助於真實發
    見之理念，且強化言詞辯論主義，使訴訟程序得以順暢進行
    ，上開傳聞證據亦均具有證據能力。本件判決以下所引用關
    於人證、書證等證據，於本院調查證據時，檢察官、被告及
    指定辯護人對於證據能力均表示無意見，且均未於言詞辯論
    終結前聲明異議，本院以證人之陳述均係其等本於自由意識
    之陳述，查無不當取供之情形，以及書證等證據與上開證言
    相符，審酌其等作成時之情況，認為適當，依上開規定，均
    得為證據。
貳、實體部分：
一、訊據被告潘居松雖坦承有持石塊丟擲告訴人之事實，惟矢口
    否認有何殺害犯意，辯稱：無持三節鐵棍毆打告訴人，亦未
    將其推落水溝，應係告訴人自行摔入水溝云云。經查: 被告
    持預藏之三節鐵棍持續毆打告訴人黃昭瑋之頭部數下，且將
    其推入路旁水溝，並以石塊丟擲告訴人黃昭偉，致其受有上
    開傷害事實，除據告訴人於警詢、偵查中陳述明確，並於本
    院審理時以證人身分結證屬實外，另經證人即當時亦在場之
    洪文祥於警偵訊結證明確，此外，復有告訴人黃昭瑋全民醫
    院診斷證明書、全民醫院全民醫字第98073 號函、告訴人傷
    勢照片6 張、兇嫌使用之三節棍類似照片2 張、刑案現場照
    片8 張附卷可佐。本案事證明確，被告犯行洵堪認定。
二、本件檢察官固以被告係犯殺人未遂罪，提起公訴。惟按殺人
    與傷害之區別，應以有無殺意為斷，即行為人於下手時有無
    決意取被害人生命為準，至於被害人受傷處是否致命部位，
    及傷痕多寡、輕重為何等，亦僅得供審判者心證之參考，究
    不能據為絕對之標準（最高法院19年上字第718 號判例意旨
    、93年度臺上字第618 號、90年度臺上字第1897號判決意旨
    參照）。換言之，殺人罪與傷害罪之區別，無非在以被告行
    為時，其主觀上之犯意而定。至被害人之傷痕多寡、輕重、
    深淺及有無明顯立即之致命危險等因素，固不失為判斷殺人
    罪及傷害罪之認定資料，惟仍須佐以行為人與被害人間之恩
    怨情仇、是否使用兇器、兇器是否預先準備、兇器種類為何
    、下手攻擊之部位、時間久暫、是否為偶發狀況、行為時之
    態度，並尚應深入觀察行為人與被害人之關係、衝突之起因
    、行為當時所受之剌激、下手力量之輕重，被害人受傷之情
    形及行為事後之態度及其他客觀之具體情事等，加以綜合判
    斷，始得推認判定行為人行兇之際究係殺人罪或傷害罪之犯
    意。經查：
  (一)由被告持三節鐵棍攻擊告訴人之情節以觀：
  1.證人即告訴人黃昭瑋於本院審理中結證稱：當時被告先到現
    場，看伊至現場方下車，被告下車先問酒錢是否要拿，或因
    伊說話語氣不佳，被告不滿便自身上抽出三節鐵棍打伊，第
    一下打左前額，第二下打在後腦勺，因伊頭低下時，被打到
    後腦勺，伊以左手抵擋，故左手肘受傷，其他部分傷勢係跌
    入水溝受的傷。現場對方有二人，當時洪文祥是站在車旁距
    離幾步之遠等語。
  2.證人洪文祥於偵查中證述當日見被告在現場與告訴人因債務
    問題談未攏，被告即自背後拿三節鐵棍毆告訴人頭部，告訴
    人有被打倒在地上等語。
  3.由證人黃昭瑋、洪文祥之前揭證述情節，可知被告是在與證
    人黃昭瑋因酒錢談判不攏之際，一時氣憤難耐下，自身上抽
    出三節鐵棍攻擊證人黃昭偉左前額、後腦勺，被告持三節鐵
    棍攻擊證人黃昭瑋身體部位之順序係先打左前額，因證人黃
    昭瑋頭低下時，被告始打到後腦勺無訛，並有證人黃昭瑋之
    受傷照片4 張、全民醫院診斷證明書、全民醫院全民醫字第
    98073 號函各1 紙在卷可憑，參以證人洪文祥與被告係表兄
    弟關係，衡情，自無設詞陷被告於罪、甘冒偽證重罪之處罰
    偏袒告訴人之理。是證人洪文祥前開證詞，應堪採信，足見
    被告第一下係攻擊黃昭瑋左前額部位至明。再者，被告持以
    攻擊黃昭瑋類似之三節鐵棍，係呈細長條狀，上無任何銳利
    之物乙節，有卷附照片2 幀足徵（見警卷第28頁），衡情，
    以之攻擊人之身體部位，尚無致人於死地之危險，而被告以
    該三節鐵棍朝黃昭瑋左前額毆擊，顯見被告並無致告訴人黃
    昭瑋於死之殺人犯意，否則其若蓄意殺害告訴人黃昭瑋，自
    可預先準備尖形銳利之刃器持以朝告訴人黃昭瑋之身體重要
    部位猛力揮砍，又被告若真有殺人動機，又豈會多此一舉帶
    目擊證人洪文祥前往，陷己於訴訟上更不利之處境，公訴人
    憑告訴人黃昭瑋前開所述被告持三節鐵棍攻擊之順序及部位
    ，即認被告自始即存有殺人犯意，尚嫌速斷，無足為不利於
    被告之認定。
 (二) 由被告推告訴人入水溝、告訴人跌入後與被告間對話之情
    節以觀：
  1.證人黃昭瑋於於本院審理中證述：被告拉伊胸部衣服，再推
    伊下水溝，被告再問是否仍要拿酒錢，若要，就拿鐵來，被
    告拿一顆如拳頭大之石頭丟伊，伊閃過去。在水溝內伊蹲著
    ，再站著拜託被告拉伊上去，被告說自己想辦法，人就坐車
    離去，伊自己爬上去開車回家，又告訴人黃昭瑋跌入之水溝
    高度，水溝靠路邊部分與告訴人黃昭瑋身高186 公分高度相
    同，靠農地部分比告訴人黃昭瑋矮，大約到告訴人黃昭瑋肩
    膀高度等語。
  2.證人洪文祥於偵查中則證以: 有見到被告推、以腳踹告訴人
    至水溝內，之後即離開現場等語。
  3.證人洪文祥證詞具有可信性，已如前述，是被告確有推告訴
    人入水溝一節，堪以認定，被告辯稱無推告訴人入水溝云云
    ，顯屬無稽。
  4.衡情，一般人認知上，將一高大壯碩之成年人推入農地邊水
    溝，尚無致命之危險，且依上所述，該水溝靠農地部分尚比
    告訴人黃昭瑋身高為低，被告主觀上認知及此，由事後其與
    告訴人黃昭瑋上開對話亦可知，被告僅係為教訓告訴人黃昭
    瑋始將其推入水溝，又自告訴人亦得自行爬出水溝上岸然後
    開車回家以觀，足見被告將告訴人黃昭瑋推入水溝之行為，
    主觀並無致人於死地之殺害意圖。
 (三)就證人黃昭瑋所受傷勢情形觀之：
  1.依傷單顯示告訴人黃昭瑋有頭部外傷，另外還有背部擦傷8
    公分、左肘撕裂傷縫合1 公分、右上肢擦傷38x7公分及左手
    挫傷等之傷害，惟上開傷害並未造成頭顱骨或其他身體內臟
    之損傷，有全民醫院前述函文、所附病歷資料影本在卷可查
    。而以被告為成年男性，體形魁梧，氣力非小觀之，其持三
    節鐵棍近身朝告訴人黃昭瑋身體毆打，若果有致人於死之殺
    人犯意，豈有僅造成告訴人上開皮肉之外傷，而未傷及內臟
    器官、頭顱骨或其他身體嚴重傷害，顯然自告訴人黃昭瑋所
    受之傷勢，亦難認定被告具有殺人之犯意至明。
  2.再告訴人黃昭瑋送醫時，其意識狀況清楚，亦有全民醫院急
    診病歷在卷可稽（本院卷第24、25頁），是其受傷後，意識
    清楚，並未有立即性之生命危險甚明。
（四）就被告與告訴人黃昭瑋間之關係觀之：
    被告與告訴人黃昭瑋因被告為朋友調解與告訴人黃昭瑋間的
    債務關係而相約喝酒，嗣後，因告訴人黃昭瑋找被告償還代
    墊酒錢而遭致被告毆打，於此之前並無仇隙怨懟，此除據被
    告供陳在卷外，亦經證人黃昭瑋證述明確（見本院卷第42頁
    反面）。是二人於事發前尚為相約喝酒之朋友，其等僅因
    15600 元之酒錢而引發糾紛，二人先前既無深仇大恨，可徵
    被告持三節鐵棍及石頭攻擊、並推告訴人入水溝之目的，僅
    達洩憤目的之傷害故意甚明，尚難認僅僅因酒錢所引生事端
    即生殺害犯意。
（五) 綜上所述，被告縱有持三節鐵棍、石頭攻擊、推告訴人黃
    昭瑋入水溝，致告訴人黃昭瑋受有前開傷害之結果，揆諸上
    揭理由，被告所辯其並無殺人故意乙詞應可採信。此外，復
    查無其他積極證據足認被告有何殺人犯行，是公訴人認被告
    係犯刑法第271 條第2 項、第1 項之殺人罪嫌，尚嫌乏據。
四、核被告潘居松所為，係犯刑法第277 條第1 項之傷害罪。被
    告以一傷害犯意，於同時、地以密接多次毆打告訴人黃昭瑋
    之行為，應依接續犯論以一罪。而公訴人認被告所為係涉犯
    刑法第271 條第2 項、第1 項之殺人未遂罪，尚有未合（如
    上所述），惟起訴之基本社會事實同一，法院自得變更起訴
    法條審理之。又被告有如事實欄所載前案科刑及執行之情形
    ，有臺灣高等法院被告前案紀錄表附卷可參，其於有期徒刑
    執行完畢後5 年內，故意再犯本案有期徒刑以上之罪，為累
    犯，應依刑法第47條第1 項之規定加重其刑。爰審酌被告與
    告訴人黃昭瑋並無仇恨或怨對，竟僅因告訴人追討酒錢，即
    情緒失控持三節鐵棍、石頭攻擊並推告訴人黃昭瑋入水溝，
    致告訴人黃昭瑋全身受有多處傷害，動機實屬可議，惡性及
    犯罪情節非輕，所為顯無足取，且迄今未賠償告訴人所受損
    害，犯後態度非佳，惟念其犯罪後坦承傷害事實，尚有悔意
    ，其及犯罪目的等一切情狀，量處如主文所示之刑，以示懲
    儆。
據上論斷，應依刑事訴訟法第300 條、第299 條第1 項前段，刑
法第277 條第1 項、第47條，刑法施行法第1 條之1 ，判決如主
文。
本案經檢察官潘國威到庭執行職務。
中    華    民    國  100     年    1     月    10    日
                  刑事第三庭    審判長法  官  張世賢
                                      法  官  許嘉仁
                                      法  官  蕭筠蓉
以上正本證明與原本無異。
如不服本判決應於收受判決後10日內向本院提出上訴書狀，並應
敘述具體理由；其未敘述上訴理由者，應於上訴期間屆滿後20日
內向本院補提理由書（均須按他造當事人之人數附繕本）「切勿
逕送上級法院」。
中    華    民    國  100     年    1     月    10    日
                                書記官  張語恬
附錄法條：
中華民國刑法第277條
（普通傷害罪）
傷害人之身體或健康者，處3 年以下有期徒刑、拘役或1 千元以
下罰金。
犯前項之罪因而致人於死者，處無期徒刑或7 年以上有期徒刑；
致重傷者，處3 年以上10年以下有期徒刑。